【裁判字號】    94,上,504
【裁判日期】    950606
【裁判案由】    撤銷贈與
【裁判全文】
臺灣高等法院民事判決                   94年度上字第504號
    上  訴  人  甲○○
                            3.
                乙○○
                            3.
    共      同
    訴訟代理人  劉志忠律師
    被上訴人    福傑實業有限公司
    法定代理人  丁○○
    訴訟代理人  陳鼎正律師
上列當事人間請求撤銷贈與事件，上訴人對於中華民國94年4月1
2日臺灣板橋地方法院93年度訴字第1950號第一審判決提起上訴
，經本院於95年5月23日言詞辯論終結，茲判決如下：
    主  文
上訴駁回。
第二審訴訟費用由上訴人連帶負擔。
    事  實
甲、上訴人方面：
一、聲明：
  (一)原判決廢棄。
  (二)被上訴人在第一審之訴駁回。
二、陳述：除與原判決記載相同者，茲予引用外，補稱略以：
  (一)上訴人於民國 92年3月20日委請訴外人丙○○撰擬兩願離婚
    書（下稱系爭離婚書）時，該離婚書上即已載明上訴人甲○
    ○願將坐落於台北縣新莊市○○段 99地號土地應有部分8分
    之1及其上門牌號碼為台北縣新莊市○○街95巷3弄6之3號之
    建物應有部分2分之1（下稱系爭房地）移轉登記予上訴人乙
    ○○，以做為贍養費之支付。故系爭房地之移轉，非無對價
    關係之無償行為。
  (二)上訴人甲○○係於書立系爭離婚書後，始簽發系爭如原判決
    附表所示面額共新台幣（以下同）200萬元之4紙本票（下稱
    系爭本票）予被上訴人，而非於簽發系爭本票後，為移轉系
    爭房地之所有權，始虛立系爭離婚協議。至上訴人乙○○於
    94年1月10日原審答辯狀所載，其於92年3月25日知悉上訴人
    甲○○簽發系爭本票後，始分析夫妻財產乙節，顯係誤繕，
    與實情不合。
三、證據：除援用原審所提出者外，補提支票送金單為證。
乙、被上訴人方面：
一、聲明：上訴駁回。
二、陳述：除與原判決記載相同者，茲予引用外，補稱略以：
  (一)上訴人乙○○就其應塗銷登記部分並未聲明上訴，此部分既
    非屬撤銷權之行使本身與被上訴人無關，自已發生確定之效
    力，故上訴人就撤銷權部分聲明上訴，亦不能變更原確定判
    決，是其上訴人顯無理由。
  (二)上訴人甲○○對被上訴人持有之系爭本票提起確認本票債權
    不存在之訴後，業經臺灣板橋地方法院以94年度重簡字第
    868號判決上訴人甲○○敗訴，並告確定在案，故上訴人甲
    ○○已不得再就系爭本票債權不存在乙節有所爭執。
  (三)依系爭房地之土地及建物登記謄本之原因發生日期項目、台
    北縣新莊地政事務所92年4月7日收件92年莊登字第124300號
    土地登記申請書之原因發生日期項目及附件之立約日期項目
    、台北縣政府稅捐稽徵處92年契稅繳款書之立契約日期項目
    、財政部台灣省北區國稅局贈與稅不計入贈與總額證明書之
    贈與日期項目之記載均為 92年3月25日，而上開文書中之92
    年莊登字第124300號土地登記申請書及附件，雖為私文書，
    惟蓋有上訴人甲○○、上訴人乙○○及丙○○之私章，至其
    他文書均為公文書，均得依法推定其形式證據力；又上開文
    書之內容與待證事實密切相關且具可信性，亦具有實質之證
    據力，足認吳皇山與施雪娥間之贈與行為係發生於 92年3月
    25日。至於系爭離婚協議書雖載贈與行為發生於 92年3月20
    日，惟與上開文書所載不合，且僅為私文書；又丙○○為執
    業代書，當有可能倒填日期於系爭離婚協議書上，故不得據
    該離婚協議書為有利上訴人之認定。
  (四)系爭台北縣新莊地政事務所92年4月7日收件92年莊登字第12
    4300號土地登記申請書之登記原因項目及附件之贈與所有權
    移轉契約與台北縣政府稅捐稽徵處92年契稅繳款書之契別及
    稅率項目、財政部台灣省北區國稅局贈與稅不計入贈與總額
    證明書，均記載吳皇山與上訴人乙○○間之行為為夫妻贈與
    ；且吳皇山與上訴人乙○○亦於 94年1月26日原審進行爭點
    整理時，承認「系爭房地有經被告（即上訴人）間贈與並移
    轉」，足認上訴人甲○○係無償移轉系爭房地之所有權予上
    訴人乙○○，以逃避強制執行甚明。
  (五)上訴人甲○○主張上訴人乙○○於 94年1月10日原審答辯狀
    所載，其於 92年3月25日知悉上訴人甲○○簽發系爭本票後
    ，始分析夫妻財產乙節，顯係誤繕，與事實不符乙情，並未
    舉證證明與事實不符，被上訴人復不同意上訴人甲○○撤銷
    自認，則上訴人甲○○自不得任意撤銷自認。又上訴人甲○
    ○於第二審審理時，始就上開自認加以爭執，亦有延滯訴訟
    之意圖。
三、證據：除援用原審所提出者外，補提臺灣板橋地方法院94年
    度重簡字第 868號宣示判決筆錄、土地登記申請書、台北縣
    政府稅捐稽徵處92年契稅繳書及財政部台灣北區國稅局贈與
    稅不計入贈與總額證明書為證。
    理  由
一、被上訴人依民法第244條第1項規定撤銷上訴人間就系爭房地
    贈與及移轉所有權之法律行為，訴訟標的對上訴人必須合一
    確定，上訴人甲○○提起上訴，效力及於上訴人乙○○。又
    上訴人得於第二審言詞辯論終結前擴張上訴聲明，上訴人乙
    ○○就撤銷系爭房地贈與行為部分既視同提起上訴，則其復
    就塗銷系爭房地所有權移轉登記部分擴張上訴聲明，於法亦
    無不合，應先敘明。
二、被上訴人主張：上訴人甲○○於91年間偽作貨款簽單遭被上
    訴人發覺，於 93年3月25日簽發系爭本票交付被上訴人，詎
    屆期提示，竟不獲兌現，經被上訴人聲請台灣板橋地方法院
    就該本票裁定准予強制執行，同法院於 93年4月17日裁定，
    上訴人甲○○雖提起抗告，並經本院駁回抗告確定，然於被
    上訴人調閱上訴人甲○○財產資料欲聲請強制執行時，始發
    覺上訴人甲○○為逃避債務，竟將其所有系爭房地於 92年3
    月25日以贈與為原因辦理所有權移轉登記予其配偶即上訴人
    乙○○，並於 92年4月7日完成所有權移轉登記，再於92年4
    月10日與上訴人乙○○辦理離婚企圖掩人耳目，經被上訴人
    於93年9月6日陸續調閱土地、建物登記謄本始得知上情，被
    上訴人因此執行無著，上訴人之贈與行為已害及被上訴人之
    債權等情，依民法第 244條第1項、第4項前段之規定，求為
    撤銷上訴人間就系爭房地所為贈與行為及所有權移轉登記行
    為，並命上訴人乙○○塗消系爭房地所有權移轉登記之判決
    。
    上訴人則以：上訴人甲○○所以簽發系爭本票，乃因被上訴
    人之負責人丁○○於92年3月25日以核對92年2月份之貨款為
    由，將上訴人甲○○誘至被上訴人位於桃園縣八德市○○路
    544號倉庫，關閉門窗，出言恐嚇，上訴人甲○○始行簽發
    ，是上訴人甲○○並未積欠原告任何債務，被上訴人就系爭
    本票之債權並不存在；且上訴人夫妻原即不睦，於 92年3月
    20日雙方即已簽妥離婚協議書，惟顧及子女感受並未辦妥離
    婚登記，上訴人乙○○於 92年3月25日聞知上訴人甲○○無
    端簽發系爭本票與被上訴人，即堅決要求上訴人甲○○履行
    離婚條件，將其所有系爭房地以夫妻贈與為原因移轉登記與
    上訴人乙○○。於92年4月7日移轉登記完畢後，上訴人即於
    同日辦妥離婚登記，且上訴人於離婚前即 92年3月25日分析
    夫妻財產制，要求上訴人甲○○將系爭房地移轉登記予上訴
    人乙○○，目的在確保上訴人乙○○及其子女所居住房屋之
    完整產權，非為詐害上訴人甲○○債權人之債權，上訴人甲
    ○○係為履行對上訴人乙○○之贍養費義務，乃屬有償行為
    ，上訴人於約定離婚時，系爭本票債權尚未發生，故上訴人
    於行為時並不知有害債權，被上訴人不得請求撤銷。又上訴
    人於92年4月7日就系爭房地為移轉登記時，上訴人甲○○尚
    有銀行存款 2,025,995元、位於雲林縣元長鄉○○段土地共
    18筆值342,044元，合計 2,368,03 9元，且持續經營建材買
    賣業務，於 92年3月31日94年3月1日間，交易金額高達2400
    多萬元，並非無資力之人，被上訴人無從主張民法第 244條
    第1項、第4項前段之規定為本件請求等語，資為抗辯。
三、被上訴人主張上訴人甲○○於 93年3月25日簽發系爭本票交
    付被上訴人，屆期提示，不獲兌現，經被上訴人聲請台灣板
    橋地方法院就該本票裁定准予強制執行，同法院於 93年4月
    17日裁定，上訴人甲○○提起抗告，經本院駁回抗告確定之
    事實，以及被上訴人於 92年3月25日以贈與為原因辦理所有
    權移轉登記予其配偶即上訴人乙○○，並於92年4月7日完成
    所有權移轉登記之事實，業據其提出本票4件、裁定書2件、
    確定證明書1件、系爭房地土地及建物登記謄本各1件為證，
    堪信為真實。上訴人雖以甲○○簽發系爭本票乃受脅迫，系
    爭本票債權並不存在為辯，然並未舉證以實其說，且上訴人
    甲○○以系爭本票債權不存在，對被上訴人提起確認本票債
    權不存在之訴，業經台灣板橋地方法院三重簡易庭判決上訴
    人甲○○敗訴確定，亦為兩造所不爭（本院卷92頁），且有
    同院 94年度重簡字第868號宣示判決筆錄影本可據（本院卷
    75頁），是上訴人辯稱被上訴人與上訴人甲○○間無系爭本
    票債權，並不可採。上訴人固又辯稱，於 92年3月20日上訴
    人即已簽妥系爭離婚書，上訴人甲○○依系爭離婚書履行給
    付贍養費義務，為有償行為等語，並提出系爭離婚書影本為
    據（原審卷97頁），然為被上訴人所否認，並稱系爭離婚書
    乃上訴人乙○○為配合上訴人甲○○脫產所虛立等語。查上
    訴人提出之系爭離婚書固記載書立之日期為 92年3月20日，
    所舉證人即代書丙○○亦證稱：沒有倒填日期云云，被上訴
    人主張系爭離婚書之書立日期係倒填云云，固乏證據證明，
    惟上訴人乙○○於原審中已自承：係聞知上訴人甲○○於92
    年3月25日簽發系爭本票後，始堅決要求上訴人甲○○履行
    離婚之條件，將系爭房地以贈與為原因移轉與上訴人乙○○
    （見原審卷 72頁），核與證人胡鍚山證稱：上訴人係92年3
    月25日送資料與證人等情相符。上訴人嗣於被上訴據此主張
    時，雖改稱：於 92年3月20日簽訂系爭離婚書時，即有移轉
    系爭房地所有權之意思，於原審所為上述陳述係出諸錯誤云
    云，然無何證據可資證明，更易之言，自無足採。上訴人係
    於上訴人甲○○簽發系爭本票之後，始以贈與為原因移轉系
    爭房屋與上訴人乙○○，應堪認定。系爭以贈與為原因所為
    移轉登記於 92年4月4日申請辦理登記，於同年月7日完成登
    記，於移轉登記完成之同日，上訴人辦理離婚登記等事實，
    為兩造所不爭，並有土地申請書及戶籍謄本可據（見原審卷
    48頁以次、97頁）。按贍養費係夫妻約定以離婚為條件，由
    一方給付他方之金錢，故於離婚前，贍養費給付義務尚不發
    生。本件上訴人縱於 92年3月20日簽訂系爭離婚書，然於92
    年4月4日以 92年3月25日贈與為原因，申請將系爭房地移轉
    登記予上訴人乙○○時，尚未辦理離婚登記，已如前述，上
    訴人離婚時間為92年4月7日，在上訴人甲○○以贈與為原因
    移轉系爭房地予上訴人乙○○之後，當其時，上訴人甲○○
    對上訴人乙○○之給付贍養費義務，尚未發生。是上訴人抗
    辯上訴人甲○○係為履行已發生之贍養費債務而移轉系爭房
    地予上訴人乙○○，並非無償贈與云云即不可採。上訴人既
    係以贈與為原因辦理系爭房地之移轉登記，其性質自屬無償
    行為。至於上訴人辯稱，上訴人間辦理系爭房地之所有權移
    轉登記時，上訴人甲○○尚有土地、存款合計 2,368,039元
    ，且持續經營建材買賣業務，於 92年3月31日94年3月1日間
    ，交易金額高達2400多萬元，並非無資力乙節，固據其提出
    估價單（原審被證1）、存摺影本 3本（原審被證3）、土地
    登記簿謄本影本（原審被證 4）、支票存款送金簿存根（上
    證 2）為證。然上訴人甲○○於移轉系爭房地時，已陷於無
    資力，已據上訴人之訴訟代理人於原審自認在卷（原審卷
    133頁），且上訴人甲○○於92年3月25日贈與系爭房地予上
    訴人乙○○時，其以本人、國沅建材行甲○○ 2名義在新莊
    農會活期儲蓄存款固尚有 244,846元、1,54 8,116元，在新
    莊後港路郵局存款亦有63,031元，惟上訴人甲○○於不久後
    之92年4月10日，即將上開新莊農會活期存款2帳戶之存款提
    領一空，日後亦未見有何資金存該該 2帳戶，上開郵局帳戶
    之結餘金額亦僅保持在40,000元至70,000元之間（見原審卷
    第98頁至第103頁）。又經原審詢及為何新莊農會2帳戶均提
    領一空，上訴人甲○○稱：「（問：（提示新莊農會函）兩
    造有無意見？）我這些金錢的流向要轉給東北建材行等幾家
    廠商，我都是在3、4個月前簽發的票據，那都是貨款債務，
    目的是要給人家領取之用。」（見原審卷第 149頁），可知
    上開2個新莊農會帳戶所以於92年3月25日時尚保有將近
    1,800,000元之款項，係供上訴人甲○○清償先前 3、4個月
    積欠他人貨款債務之用，根本無從清償其積欠被上訴人之系
    爭本票債務；至於上訴人甲○○雖陳稱另有郵局存款63,031
    元，雲林土地價值342,044元，然合計不過400,000餘元，仍
    不足清償其積欠被上訴人之債務 2,000,000元。是上訴人甲
    ○○於 92年3月25日贈與系爭房地予上訴人乙○○時，尚積
    欠他人貨款債務近 1,800,000元，以其當時之財產實無法清
    償其所負之債務。上訴人雖於本院審理時，另提出支票存款
    送金簿存根，以證明其仍有從事交易，然該支票存款送金簿
    存根，僅用以證明上訴人甲○○有存款到農會以支付貨款，
    亦據上訴人自承在卷（本院卷 108頁），並非現有存款，與
    判斷上訴人甲○○之資力如何無關，上訴人據此抗辯甲○○
    有資力清償系爭本票債務，亦非可採。
四、按債務人所為之無償行為，有害及債權者，債權人得聲請法
    院撤銷之，並得聲請命受益人回復原狀，為民法第244條第1
    項、第 4項本文所明定。本件上訴人甲○○於其積欠被上訴
    人債務 2,000,000元之後，將其所有系爭房地無償贈與其原
    配偶即上訴人乙○○，並為移轉登記，而其其餘財產不足清
    償系爭債務，已如前述，自係害及被上訴人對上訴人甲○○
    之債權。從而，被上訴人依上開規定，請求撤銷上訴人間就
    系爭房地之贈與及移轉所有權行為，上訴人乙○○並應塗銷
    系爭房地移轉登記，自屬有據，應予准許。原判決依被上訴
    人之聲明為判決，並無不合。上訴意旨指摘原判決不當，聲
    明廢棄改判，為無理由，應予駁回。
五、兩造其餘攻擊或防禦方法於本判決之結論無影響，不一一論
    述，併予敘明。
六、據上論結，本件上訴為無理由。依民事訴訟法第449條第1項
    、第85條第2項，判決如主文。
中      華     民      國    95   年   6    月  6    日
                       民事民9庭審判長法  官    黃熙嫣
                                      法  官    李昆曄
                                      法  官    呂太郎
正本係照原本作成。
如不服本判決，應於收受送達後20日內向本院提出上訴書狀，其
未表明上訴理由者，應於提出上訴後20日內向本院補提理由書狀
（均須按他造當事人之人數附繕本）上訴時應提出委任律師或具
有律師資格之人之委任狀；委任有律師資格者，另應附具律師資
格證書及釋明委任人與受任人有民事訴訟法第466條之1第1項但
書或第2項（詳附註）所定關係之釋明文書影本。
中     華     民      國     95   年   6    月  8    日
                                      書記官   黃千鶴
附註：
民事訴訟法第466條之1（第1項、第2項）：
對於第二審判決上訴，上訴人應委任律師為訴訟代理人。但上訴
人或其他法定代理人具有律師資格者，不在此限。
上訴人之配偶、三親等內之血親、二親等內之姻親，或上訴人為
法人、中央或地方機關時，其所屬專任人員具有律師資格並經法
院認為適當者，亦得為第三審訴訟代理人。


司法院資訊處製作；財團法人民間司法改革基金會備份。
